【裁判字號】    91,重上更(三),132
【裁判日期】    920331
【裁判案由】    選罷法
【裁判全文】
臺灣高等法院刑事判決                      九十一年度重上更(三)字第一三二號
    上  訴  人
    即  被  告  甲○○
    選任辯護人  呂福元律師
    被      告  丙○○○
    被      告  戊○○
右上訴人因違反選舉罷免法案件，不服臺灣桃園地方法院八十七年度訴字第八五四號
，中華民國八十七年十二月二十四日第一審判決（起訴案號：臺灣桃園地方法院檢察
署八十七年度偵字第七○六六號、七二八四號、八三三九號）提起上訴，本院前審判
決後，被告不服，提起上訴，經最高法院撤銷發回更審，本院更為判決如左：
    主  文
原判決關於甲○○、丙○○○、戊○○部分撤銷。
甲○○、丙○○○、戊○○均無罪。
    理  由
一、公訴意旨略以：被告甲○○係民國八十七年桃園縣八德市大榮里之里長候選人，
    被告乙○○（業於八十九年三月五日死亡，業經本院前審於八十九年四月十一日
    以八十八年度上訴字第七九四號判決公訴不受理確定）為其兄，因長年經銷台灣
    糖業股份有限公司（下稱台糖公司）出品之飼料而與台糖公司人員熟識；被告丙○○○為甲○○之姊（同為乙○○之妹），長年居住於大榮里區○○街坊鄰居熟
    稔；被告楊素珍（業經本院前審於八十九年四月十一日以八十八年度上訴字第七
    九四號判決，依刑法第一四三條第一項投票受賄罪，處有期徒刑三月，如易科罰
    金以三百元折算一日，褫奪公權一年，緩刑二年；嗣未上訴而告確定）為大榮里
    二鄰鄰長，惟實際鄰長事務均由其夫即被告戊○○執行，楊素珍與被告戊○○夫
    妻二人與被告丙○○○、甲○○熟稔，於此次里長選舉中均係為被告甲○○助選
    之人。被告甲○○為求當選本屆里長，與被告丙○○○、戊○○及楊素珍、乙○○等人，基於概括犯意之聯（公訴人起訴書誤載為「連」）絡，於八十七年五月
    初時，由被告乙○○向不知情之台糖公司新竹營業所管理員彭錦汶，以每箱新台
    幣（下同）二千八百元購買五大箱（共五十盒，每盒兩罐裝）肉酥禮盒，再由彭
    錦汶委託台糖公司在桃園區展示中心之店長李福安將前開成箱之肉酥禮盒送至被
    告乙○○處，由被告乙○○簽收。隨後，被告乙○○即將肉酥禮盒轉交予被告丙○○○及被告戊○○等人，由渠等於八十七年五月中旬起分送予里區內之里民即
    被告丁○○（業經本院前審於九十一年三月十二日以九十年度上更 (二)字第五
    九五號判決，依刑法第一四三條第一項投票受賄罪，處有期徒刑三月，如易科罰
    金以三百元折算一日，褫奪公權一年；嗣未上訴而告確定）、莊期錢（業經本院
    前審於八十九年四月十一日以八十八年度上訴字第七九四號判決，依刑法第一四
    三條第一項投票受賄罪，處有期徒刑三月，如易科罰金以三百元折算一日，褫奪
    公權一年，緩刑二年；嗣未上訴而告確定）、蕭鉑玲（另為不起訴處分）、張任
    月英（業經本院前審於八十九年四月十一日以八十八年度上訴字第七九四號判決
    ，依刑法第一四三條第一項投票受賄罪，處有期徒刑二月，如易科罰金以三百元
    折算一日，褫奪公權一年，緩刑二年；嗣未上訴而告確定）、己○○（經臺灣桃
    園地方法院檢察署以八十七年度偵字第七○六六號另為職權不起訴處分確定）及
    其他不特定選民，要求渠等支持被告甲○○。嗣於八十七年五月二十日，檢察官
    接獲檢舉，於當晚七時四十分許指揮法務部調查局北區機動調查組人員及桃園縣
    警察局桃園分局員警，兵分五路同時在被告丙○○○住處查獲尚未送完之肉酥禮
    盒一大箱（內剩九盒）、於二鄰鄰長楊素珍住處查獲一盒肉酥禮盒及兩罐肉酥（
    已食用）、於里民被告己○○、張任月英處各查獲一盒肉酥禮盒、於被告莊期錢
    丙○○○、戊○○共同涉犯有違反公職人員選舉罷免法第九十條之一第一項之投
    票行賄罪嫌云云（按公訴人起訴書於「證據並所犯法條欄」第二項誤載為第九十
    條第一項；惟依起訴書事實欄所載事實，並無任何有關該法第九十條第一項犯罪
    構成要件所定之強暴、脅迫或其他非法方法之記載，併此敘明）。
二、按犯罪事實應依證據認定之，無證據不得推定其犯罪事實，刑事訴訟法第一百五
    十四條定有明文；又所謂認定犯罪事實之證據，係指足以認定被告確有犯罪行為
    之積極證據而言，如未發現相當證據，或證據不足以證明，自不能以推測或擬制
    之方法，以為裁判基礎；再認定不利於被告之事實，須依積極證據，茍積極證據
    不足為不利於被告事實之認定時，即應為有利於被告之認定，更不必有何有利之
    證據，最高法院四十年台上字第八十六號與三十年台上字第八一六號分別著有判
    例可資參照。又「無辜之推定」乃刑事司法程序上之基本原則，此種原則表現在
    刑事案件中，只是另一種形式表示負擔之法則。易言之，刑事案件之追訴，必須
    提出證據（舉證負擔），並需說服至無合理懷疑之地步（證明負擔），始能謂被
    告有罪。又此處所謂「合理的懷疑」是指在一切證據經過全部的比較或考慮後，
    審理事實的法官本於道義良知，對於該項證據有可以說出合理理由來的懷疑，此
    時對於追訴之事實，既不能信以為真，便應對被告作出無罪之判決。又該項無「
    合理懷疑」（證明之負擔）應到達何種程度，一般原則上應依民事訴訟與刑事訴
    訟的分別，而有不同之要求，以淺顯易懂之概念而言，前者（民事訴訟）乃錢債
    細故，後者（刑事訴訟）係人命關天。對於刑事案件之被告，用有罪之判決剝奪
    其生命、自由和名譽等法益，顯應需要更為嚴謹之法則，應該要求說服（無合理
    懷疑）之程度也越高。在許多民事案件之判例上，除了證據優勢（ＰＲＥＰＯＮ
    ＤＥＲＡＮＣＥ）法則以外，還要更進而有明白、強而有力、足使人信服之證據
    ，刑事上自應比前開優勢證據之要求更高，始得對被告為有罪之判決。最高法院
    八十八年台上字第九五四號判決亦認為「認定犯罪事實所憑之證據，雖不以直接
    證據為限，間接證據亦包括在內，然而無論直接證據或間接證據，其為訴訟上之
    證明，須於通常一般人均不致有所懷疑，而得確信為真實之程度者，始得據為有
    罪之認定，倘其證明尚未到達此一程度，而有合理之懷疑存在時，即難遽採為不
    利被告之認定」，即採此見解。
三、本件公訴人認為被告甲○○、丙○○○、戊○○共同涉犯有前開違反公職人員選
    舉罷免法第九十條之一第一項之投票行賄罪嫌，無非係依下列證據資為起訴認定
    為渠等涉犯有上開投票行賄罪嫌之依據。
１、被告丙○○○於八十七年五月二十日檢察官初訊時，無法陳明其被查獲之肉酥禮
    盒，係於何時以何價錢購買，且未提及是其兄乙○○所贈與。嗣於檢察官八十七
    年五月二十六日複訊時，改稱該整箱禮盒是其兄乙○○所贈與，每次乙○○都是
    整箱相贈；丙○○○只有在「過年時」有送二盒給「丁○○」吃等語；核與丁○○於八十七年五月二十一日與同年六月二十三日偵查中供稱，丙○○○係在「八
    十七年五月初」，將該肉酥禮盒交給丁○○，指名要丁○○轉送給「己○○」等
    情及乙○○供稱查獲之整箱肉酥禮盒，是其「第一次」以整箱送給丙○○○之夫
    食用，以前從未送過整箱的肉酥等語全然不符。
２、被告丙○○○於八十七年五月二十一日上午十時許在看守所與其弟何政源面會時
    ，何政源指示丙○○○如何答辯，隨後雙方又不斷確認勾串之供詞，並有該二人
    對話之全程錄音帶及譯文在卷可證。
３、乙○○於八十七年五月二十一日與同月二十六日偵查中供稱，在丙○○○住處查
    獲之該箱肉酥禮盒，是其於半個月前（即五月初），向台糖公司新竹銷貨處之「
    老彭」訂購，只訂購該一箱等語，核與證人即台糖公司新竹營業所管理員彭錦汶
    證稱乙○○最近一次購買肉酥禮盒是在今（八十七）年五月初，共訂購五十盒即
    五大箱，另於一、二年前也曾有購買成箱肉酥禮盒及證人李福安證稱八十七年五
    月初確曾送五十盒肉酥禮盒給與乙○○各等語不符。
４、被告甲○○於八十七年五月二十日查賄小組調查時，詢問其胞兄乙○○、胞姐丙○○○有無為其助選時，甲○○供稱該二人係其親屬，均有協助其參選，並以拜
    託渠等親友之方式為其助選等語在卷；惟再訊及甲○○有關於丙○○○住處所查
    獲之肉酥禮盒，是否為甲○○向選民行賄之禮盒時，甲○○即改口稱其並不知丙○○○有無為其本人助選，亦不知禮盒來源，丙○○○亦有可能為其他里長候選
    人助選云云；甲○○供詞前後不同，所述顯然避重就輕。
５、乙○○於八十七年五月初之里長選舉期間，一次購進五大箱共五十盒肉酥禮盒，
    數量龐大；嗣經檢察官實施同步搜索，而於里民張任月英、己○○等人之住處同
    時查獲完全相同之肉酥禮盒；且張任月英、己○○等人亦供承此即係甲○○為選
    舉而贈送之禮盒，丁○○亦坦承贈送給己○○之禮盒即是依丙○○○指示所送，
    由此益徵係供賄選之用，不容置疑。
四、被告甲○○與丙○○○及戊○○三人之辯解：訊據被告甲○○與丙○○○及戊○○三人均堅決否認犯有投票行賄罪犯行，（一）、被告甲○○辯稱：１、伊是冤
    枉的；伊是清白參選該次里長選舉。其兄乙○○購買肉酥之事伊完全不知，亦不
    知用途，況且乙○○亦未給伊肉酥。伊參選里長時乙○○剛好開刀回家。在里長
    選舉時，伊與其兄乙○○根本未曾聯絡，故送禮之事，伊亦不曉得。只不過是因
    乙○○係其兄長，與伊本人有親屬關係。２、伊曾聽其兄長乙○○於開庭時表示
    ，乙○○曾於八十七年桃園縣議員選局時，只差百餘票而告落選；嗣於選舉過後
    即過年，乙○○沒空向幫忙他的人致謝；隨後於過完年後，其兄乙○○至醫院開
    刀，也有很多人至醫院探望；而其兄長乙○○原是台糖飼料部桃園地區之經銷商
    ，因台糖公司每到年節時均會推出肉酥禮盒促銷產品，經銷商為業績起見，多少
    都會叫貨，且其兄出院回來，適逢端午節，其兄乙○○為答謝過去幫忙其本人之
    朋友，故才會購買這麼多肉酥；惟伊並不知其兄購買上開肉酥禮盒係作何用途。
    ３、伊本身至現在均未曾使用過名片，何況警察與檢察官搜索過很多地方，均未
    查獲扣押到有伊本人之名片；伊並不認識己○○與戊○○及丁○○（二）、被告
    丙○○○辯稱：１、因為伊先生邱金城跌倒成為植物人臥病在床，嗣其兄長乙○○約於清明節開刀出院回家，伊乃至八德市大義里其兄乙○○家中探望，當時其
    兄表示有訂購肉鬆叫伊帶一盒回去給伊先生食用，當時伊即託請其兄乙○○多購
    買一箱肉酥禮盒要給伊丈夫吃；因其夫是植物人，長年都需要吃流質攪拌之食物
    ；嗣因其兄長乙○○表示，其家中有多訂購肉酥禮盒，並要伊搬載回去，伊遂從
    其兄長乙○○家中搬回一箱又一盒之肉酥禮盒（即共十一盒肉酥禮盒）。２、因
    丁○○是在開計程車，係住於伊家前棟之鄰居，常由丁○○幫忙開計程車載其先
    生至林口長庚醫院看病，故伊於隔日即將一盒肉酥禮盒贈送與丁○○；另外己○○外號「剃頭仔」，因其丈夫為植物人無法走路，故均請己○○之妻曾王素李至
    伊家中幫伊先生理髮，故伊亦送己○○一盒肉酥。惟因當天是一大早，己○○之
    店面尚未開門，故伊乃將該一盒肉酥禮盒寄放於丁○○住處，託請丁○○轉交給
    己○○；其餘九盒肉酥禮盒則放置於家中二樓。３、伊是直到其弟甲○○參選里
    長登記時，始知甲○○參選里長該件事；惟事後伊亦未與其兄長乙○○聯絡，因
    伊都在照顧伊丈夫，當時實在沒有時間。（三）、被告戊○○辯稱：１、伊與乙○○是老朋友，嗣當時乙○○開完刀回家，伊乃至乙○○家中探望，因當時端午
    節將屆至，故乙○○表示其家中有肉酥禮盒，要伊帶回家吃，並順便帶去給鄰居
    吃，故伊乃帶了五盒肉酥禮盒回家，當時乙○○並未對伊表示要投票給甲○○。
    隨後伊即將上開肉酥禮盒轉送給乙○○之友人莊期錢與張任月英及蕭鉑玲等人，
    伊於轉送上開禮盒時，亦未對莊期錢等人表示，要投票給甲○○。２、伊並不認
    識甲○○與丙○○○。
五、本院經調查結果，認定被告甲○○與丙○○○及戊○○三人均不構成違反公職人
    員選舉罷免法第九十條之一第一項之投票行賄罪之理由如下：
（一）、本案桃園縣八德市八十七年度大榮里里長選舉，公告日期為八十七年四月二
        十五日，被告甲○○係於八十七年五月八日向八德市公所申請辦理登記為候
        選人，此有臺灣省桃園縣選舉委員會八十八年四月二十六日，八八桃選一字
        第三七二號函一紙在卷足憑（見本院前審八十八年度上訴字第七九四號刑事
        卷宗第一０三頁、第一０四頁）。而八德市大榮里里長候選人為羅再福、高
        明雄、甲○○三人，此亦有臺灣省桃園縣選舉委員會八十七年九月十八日，
        八七桃選一字第一六四九號函附八十七年度桃園縣各鄉鎮市民代表暨村里長
        選舉八德市第七四投（開）票所結果報告表影本一紙在卷可稽（見原審八十
        七年度訴字第八五四號刑事卷宗第八十九頁及第九十頁；另附原審證物袋內
        ）；又八德市大榮里該里共有六百六十戶，八十七年里長選舉選舉人數共一
        千四百六十人，此復有八德市八十七年市民代表暨里長選舉選舉人名冊影本
        一本在卷可證（見附原審證物袋），並經原審勘驗選舉人名冊明確，製有勘
        驗筆錄在卷足憑（同上原審卷第九十八頁至第一○一頁）。
（二）、檢察官於八十七年五月二十日接獲檢舉，當晚七時五十分許指揮法務部調查
        局北區機動調查組人員及桃園縣警察局桃園分局員警，分別在被告丙○○○
        桃園縣八德市○○街十巷二號住處查獲肉酥禮盒九盒，於該市○○里○鄰○○街八一巷十一弄十五號戊○○、楊素珍住處查獲尚未食用之肉酥禮盒一盒
        （兩罐）及已用磬之肉酥禮盒一盒（兩罐），於里民己○○（住該大榮里自
        強街二十號）、張任月英（住該市○○里○○街八一巷十一弄五號）、莊期
        錢（住該市○○里○○街八一巷十一弄七號）、蕭鉑玲（住該市○○里○○
        街八一巷十一弄十一號）住處各查獲有肉酥禮盒一盒，此有搜索扣押證明筆
        錄各在卷足憑（見八十七年度偵字第七○六六號偵查卷第四十四頁、三十六
        頁、三十九頁、三十四頁、二十八頁、三十八頁）。
（三）、被告丙○○○於八十七年五月二十日偵查中僅供稱，於其住處所查獲之台糖
        肉鬆禮盒九盒，原本是其本人託請其兄乙○○所購買一箱，要供其丈夫所食
        用，因為買整箱比較便宜，後來其兄表示要送其丈夫食用；隨後又轉送台糖
        肉鬆禮盒二盒給丁○○食用；惟並未對何振和幫助助選（同上偵查卷第五十
        一頁、第九十八頁背面）。嗣檢察官於同（二十）日向原審法院聲請對丙○○○予以羈押，被告丙○○○亦於原審法院供稱，上開被查獲之肉鬆禮盒九
        盒原是其託請其兄長購買一箱，是要買來供其丈夫食用，但不知詳細價格，
        隨後其本人要將託買之款項交與其兄乙○○時，其兄則表示要送給其丈夫食
        用；對於莊期錢與蕭鉑玲等人並不認識，等語明確在卷（臺灣桃園地方法院
        八十七年度聲羈字第三○九號刑事卷宗第四頁至第六頁）。是由被告丙○○○上開偵查中之供詞可知，並未有片言隻字提及其住處經查獲之肉酥禮盒九
        盒，係其兄乙○○要丙○○○為其弟即被告甲○○從事幫忙競選里長對於有
        投票權之人行賄所用之物品。
（四）、被告乙○○於八十七年五月初，向台糖公司新竹營業所管理員彭錦汶購買肉
        酥禮盒五箱共五十盒要贈送其朋友，每盒新台幣（下同）二百八十元，嗣由
        彭錦汶囑咐該公司桃園區展示中心店長李福安將前開肉酥禮盒送至乙○○住
        處，交予乙○○簽收；且乙○○之前亦曾自行或經由彭錦汶向桃園區展示中
        心購買肉酥禮盒各等情，業據證人彭錦汶於偵查中與李福安於偵查及原審調
        查時證述無訛（見同上偵查卷第一一三頁反面、一一四頁；第一二三頁、原
        審卷第七０頁反面）。由此可見出資向台糖公司新竹營業所購買肉酥禮品之
        人係乙○○，且台糖公司桃園展示中心店長李福安亦係將該禮盒送至桃園縣
        八德市○○里○○街十二號乙○○之住處，由乙○○親自簽收，且並無其他
        積極證據可證明被告甲○○有出資委託或授意乙○○購買該批肉酥禮品。
（五）、被告乙○○於偵查中亦供稱，其本人曾擔任桃園縣第十二屆、十三屆縣議員
        ，後來從事飼料買賣之批發代銷；並有向台糖公司新竹營業所管理員彭錦汶
        訂購肉鬆禮盒，將其中肉鬆禮盒十盒贈送給其妹丙○○○之夫邱金城食用，
        因邱金城身體不好，認為食用肉鬆比較好，故才贈送其妹丙○○○肉鬆；惟
        其本人並未幫忙其弟即被告甲○○餽贈肉鬆禮盒競選里長（同上偵查卷第八
        十頁至第八十一頁；第八十六頁背面；第九十二頁至第九十六頁）。又乙○○曾於七十九年與八十三年分別當選為桃園縣議會議員，此有當選證書影本
        各一紙在卷足憑（見本院八十九年度上更 (一)字第九七三號刑事卷宗第一
        ○七頁、第一○八頁）。由上揭乙○○於偵查中之供詞所述可知，實難認定
        其所購買之前開肉酥禮盒五十盒係作為幫忙其弟即被告甲○○競選里長對於
        有投票權之人行賄所用之物；亦無法認定乙○○所購買之前揭五十盒肉酥禮
        盒係要其妹丙○○○轉送該市大榮里里民，以作為幫忙被告甲○○競選里長
        對於有投票權之人行賄所用之物。
（六）、被告戊○○於偵查中經傳訊並未到庭，惟其於原審調查時則供稱，其本人於
        案發前某一日，經過乙○○住處，當時乙○○有詢問其本人，是否要肉鬆，
        因適逢端午節將屆，其本人就拿二盒肉酥；另外因為鄰居張任月英與莊期錢
        二人曾經幫忙乙○○助選桃園縣議員，故才幫張任月英與莊期錢各拿一盒肉
        酥禮盒；當時其本人將肉酥禮盒交予張任月英與莊期錢時，只是告知該二人
        該肉酥禮盒是乙○○所贈送，是要送給該二人食用。因為當時快要過端午節
        ，故乙○○才會贈送該肉酥禮盒；因乙○○曾於以往逢年過節期間都會送其
        本人禮盒；故於當時端午節將屆時，乙○○才會贈送其本人肉酥禮盒五、六
        盒；隨後其本人遂將肉酥禮盒轉送給鄰居，等語明確在卷（原審卷第四十四
        頁背面、四十五頁；第七十一頁背面、七十二頁）。由被告戊○○上開供詞
        ，實無法認定其本人有與前揭被告乙○○與丙○○○間共同謀議，要將上開
        肉酥禮盒贈送與該大榮里有投票權之里民，用作幫忙被告甲○○競選里長對
        於有投票權之人行賄所用之物。
（七）、楊素珍於八十七年五月二十日警詢中，亦僅供稱其本人只是名義上之大榮里
        二鄰鄰長，實際上均由其先生戊○○在做；至於在其住處所查獲之臺糖肉酥
        禮盒，應該是其夫所帶回家中等語在卷（同上偵查卷第三十五頁）；嗣於八
        十七年六月十五日於偵查中復供稱，其夫戊○○是水泥工，四處打零工，自
        八十七年五月二十一日離家後即不知蹤影，完全未與其本人聯絡；八十七年
        五月二十日其本人下班回家，發現家中桌上放有肉酥禮盒，以為是其夫拿回
        家，故即打開來食用；其本人並不知該肉酥禮盒是從何處來的，亦不知其夫
        戊○○為何要送張任月英與莊期錢二人肉酥禮盒；其本人亦不認識甲○○等
        語（同上偵查卷第一四三頁）。就前揭楊素珍之供詞，亦無法認定被告戊○○與丙○○○及乙○○三人間有共謀，要將上開肉酥禮盒贈送與該大榮里有
        投票權之里民，供作幫忙被告甲○○競選里長對於有投票權之人行賄所用之
        物；亦無積極證據證明於楊素珍住處所查獲之前揭肉酥禮盒係與被告甲○○
        競選里長有關，而為被告甲○○用以對於有投票權之人行賄所用之物。
（八）、丁○○於八十七年五月二十一日警訊中供稱，約於一星期前左右，丙○○○
        拿台糖肉酥禮盒二盒至其家中，囑咐其本人將一盒肉酥禮盒送給隔壁「剃頭
        仔」之己○○，另一盒送給己○○隔壁的鄰居；隨後其本人即通知己○○至
        其家中，向己○○表示係「阿琴」（即丙○○○）所贈送；其本人並不知是
        與選舉有關。嗣於八十七年六月二十三日偵查中亦供稱，該肉酥禮盒是丙○○○要其送交給隔壁「剃頭仔」之己○○；至於戊○○其本人並不認識各等
        語在卷（偵查卷第七十六頁、第一四七頁）。隨後丁○○於八十七年九月三
        日於原審復供稱，丙○○○之夫因身體不佳，且經濟狀況不好，其本人常送
        丙○○○之夫去醫院就診，故她丙○○○才會送肉酥至其家中，當時丙○○○有囑咐其本人將一盒肉酥禮盒送給「剃頭仔」之己○○，因那天丙○○○
        要出門時，隔壁之理髮「剃頭仔」不在，丙○○○就囑咐其本人要將該肉酥
        禮盒轉交給隔壁之「剃頭仔」，惟丙○○○並未說明原因等語在卷（見原審
        卷第七十一頁）。由上開丁○○於偵查中之供詞或原審中之供詞相互對照以
        觀，實無法率認被告丙○○○所贈送交付與丁○○之上開肉酥禮盒或由丁○○轉交與隔壁「剃頭仔」己○○之前述肉酥禮盒係被告丙○○○為幫忙其弟
        即被告甲○○競選里長所用以賄選之物；亦無法認定係被告甲○○所贈送，
        用以對於有投票權人行賄所用之物。
（九）、己○○於八十七年五月二十日偵查中供稱，約於一星期前，洪連生（即指丁○○）曾通知其本人至丁○○家中，表示有人拜訪，惟其本人表示不要談選
        舉之事，隨後丁○○有送肉酥時有出示一張甲○○之名片給其本人看，惟其
        本人並未帶回家中等語（偵查卷第四十五頁反面、第四十六頁）。嗣於原審
        八十七年十二月十日調查時則供稱，丁○○囑咐其本人將該肉酥帶回家中給
        小孩吃，惟其本人表示，如是選舉之事則不要提及，然丁○○則表示不是．
        ．，嗣其本人於丁○○家喝酒時，曾將桌上之物品撥開，而看到一張姓「何
        」之名片，但未看清楚上面名字。嗣其本人喝完酒，即將禮盒拿回家．．。
        當時其本人要離開丁○○家時，丁○○送其本人出來時曾表示那肉酥是「阿
        琴」（即丙○○○）的．．，因其本人平日釣魚也有分送鄰居，所以「阿琴
        」送其本人肉酥，其本人即將該物品收下等語（原審卷第一二七頁、一二八
        頁）。惟己○○所述及上開姓「何」之名片一節，經丁○○同日於原審調查
        時反駁稱，己○○所提及之名片，應是乙○○選舉縣議員時所給其本人之名
        片，而非被告甲○○之名片等語在卷（同上原審卷第一二八頁正反面）。隨
        後己○○於本院調查時證稱，當時檢察官於偵查中只訊問其本人是否有看見
        什麼物品，其本人則供稱，並未看見什麼物品，只是於丁○○家中喝酒時，
        於桌上看見一張姓何之名片；並未供稱洪連生有提出一張甲○○之名片給其
        本人看；偵查中雖記載洪連生有提出一張甲○○的名片給其本人看等情，該
        段內容並不實在。而且當時其本人還不認識甲○○等語在卷（本院卷第一一
        七頁、一一八頁、一一一頁至第一一二頁）。由己○○對於其本人在丁○○
        家中，究竟丁○○是否有拿出一張甲○○名片一節，己○○前後供詞反覆，
        而有矛盾；再者，丁○○復於原審調查時，亦否認有向己○○提出甲○○之
        名片等情，已見前述；故由己○○之前開偵查中之供詞，實難以認定被告丙○○○囑咐丁○○所轉交贈送之前揭肉酥禮盒一盒，係與被告甲○○選舉大
        榮里里長有關；亦難以認定係被告甲○○所贈送，用以對於有投票權之人行
        賄所用之物。
（十）、張任月英於警訊中供稱，八十七年五月初，大榮里二鄰鄰長『阿來仔』送給
        其本人一盒肉鬆禮盒，要其本人支持姓『何』之人選大榮里里長；嗣於偵查
        中供稱，八十七年四月底，楊素珍之夫『阿來仔』送其本人一盒肉鬆禮盒，
        『阿來仔』並未說明為何要送肉鬆，亦未提及要支持甲○○，因其認為係鄰
        ；第一０六頁背面、第一０七頁）；隨後於原審則供稱，該肉鬆是『阿來仔
        』所送的，『阿來仔』並未說明為何要送，因是鄰居平日東西常互通有無等
        語（原審卷第四十五頁）。由張任月英於警訊和偵查中及原審前後供詞以觀
        ，其供詞先後不一；並參照戊○○上揭（六）之供詞相互對照印證結果，實
        難以認定前開肉鬆禮盒一盒即係乙○○囑咐戊○○送交張任月英用以供被告
        甲○○競選里長行賄所用之物；亦難以認定係被告甲○○所贈送，用以對於
        有投票權之人行賄所用之物。
（十一）、莊期錢於警訊中供稱，八十七年五月初某日晚上約七、八時許，大榮里二
          鄰鄰長之夫戊○○偕同一名不認識的人至其住處敲門，嗣由其本人開門，
          戊○○送交其本人一盒台糖肉鬆禮盒，當時其本人詢問戊○○該物品是做
          什麼用？惟戊○○表示：「你有拿到這好了」，隨即偕同那名不認識者離
          開；當時戊○○並未示意其本人要投票選舉某候選人等語；嗣於偵查中供
          稱，該肉鬆禮盒是鄰長戊○○於八十七年四月底獨自一人至其家中所贈送
          ，當時並未提到要支持甲○○，是否與選舉有關其本人亦不清楚等語（偵
          查卷第二十四頁、第一０七頁）。由莊期錢上開供詞並參照戊○○上揭（
          六）之供詞相互比對結果，可知並無明確事證足以認定戊○○送交與莊期
          錢之上開肉鬆禮盒一盒，係與被告甲○○選舉大榮里里長有關；亦難以認
          定係被告甲○○所贈送，用以對於有投票權之人行賄所用之物。
（十二）、蕭鉑玲於偵查中供稱，當時其本人在大陸，並不知肉鬆是何人所送（偵查
          卷第一三六頁背面、一三七頁）；嗣於九十一年一月十一日，本院前審九
          十年度上更（二)字第五九五號同案中供稱，其於搜索前不到一個月前往
          大陸，嗣於八十七年五月二十日搜索前幾天返回台灣；八十七年五月二十
          日當日晚上搜索時，於其本人家中搜索查獲有台糖肉鬆禮盒一盒，當時其
          本人在現場，惟並不知該肉鬆禮盒之來源自何處；搜索當時其家中另住有
          父親蕭思篿與母親蕭黃四妹及兄蕭天佑等人，當時其父親病危，無法言語
          ；母親上班至當日晚間七、八時始回家；其家人均不知該肉鬆禮盒是何人
          所送等語（本院九十年度上更（二)字第五九五號刑事卷宗第一二一頁至
          第一二四頁）；而蕭鉑玲之母蕭黃四妹與其兄蕭天佑於九十一年一月十八
          日，於本院前審調查時，均一致證稱，並不知該被搜索查獲之肉鬆禮盒一
          盒係何人所贈送，當時應只有中風在家惟事後已過世之之父親才知係何人
          所送；與戊○○係鄰居，至於甲○○與丙○○○及丁○○等人則均不認識
          等語（同上九十年度上更（二)字第五九五號刑事卷宗第一三三頁至第一
          三六頁）。是由上開蕭鉑玲於偵查中或本院前審中之供詞和蕭鉑玲之母蕭
          黃四妹與其兄蕭蕭天佑等二人於本院前審中之證詞觀之，並無明確之事證
          足以證明被告甲○○與丙○○○及戊○○或乙○○有何共同謀議，以該被
          查獲之肉鬆禮盒用以對於蕭鉑玲為投票權行使之約定所用之物。
（十三）、證人張春喜、詹萬富、邱武男、蕭文進、蔡進明等五人於原審調查時均證
          稱，渠等均非居住於大榮里，惟渠等與乙○○因或係老友或係舊日選舉樁
          腳之故，彼此間常送往迎來，相互餽贈，乙○○逢年過節會餽贈渠等洋酒
          、肉鬆等禮品；證人詹萬富、蕭文進、蔡進明復均證稱於端午節前曾收受
          乙○○贈送之肉酥禮盒各等語（見原審卷第六十八頁、六十九頁）；另證
          人陳慶達、蕭永寬、李承之、廖美珍、簡登萬、蕭玉印、蕭盟薰、李璋煇
          、劉八郎、陳漳順、陳盛傑、張顯源、呂幸順、謝枝福、蕭德茂、謝祥瑞
          、何正森、呂正順、劉炳庚、王春明、陳蘇麗霞、王金財、謝香等二十三
          人亦於本院前審調查時，均證稱渠等於八十七年五月初均曾收受乙○○致
          贈之肉酥禮盒，惟渠等均非大榮里之選民各等語（本院前審八十八年度上
          訴字第七九四號刑事卷宗第一四八頁至第一五０頁）。而乙○○曾於七十
          九年與八十三年分別當選為桃園縣議會議員（即第十二屆、十三屆縣議員
          ），已如前述（本判決理由第五段之（五））；且乙○○確曾向台糖公司
          新竹營業所管理員彭錦汶訂購肉酥禮盒五箱共五十盒要贈送其朋友等情，
          前已述及（本判決理由第五段之（四））；再依上揭非居住於大榮里之證
          人詹萬富、蕭文進、蔡進明等三人與陳慶達等二十三人和被告丙○○○及
          戊○○所分別證述與供述乙○○確有贈送渠等親友前揭肉酥禮盒以觀，實
          難率認乙○○購買五十盒之肉酥禮盒係供被告甲○○競選大榮里里長賄選
          之用。
（十四）、再者，八十七年度桃園縣八德市大榮里里長候選人為羅再福、高明雄、何
          政和三人，有臺灣省桃園縣選舉委員會八十七年九月十八日，八七桃選一
          字第一六四九號函附八十七年度桃園縣各鄉鎮市民代表暨村里長選舉八德
          市第七四投（開）票所結果報告表影本一紙在卷可稽；而八十七年度桃園
          縣八德市大榮里里長選舉，該里共有六百六十戶，有投票權人共有一千四
          百六十人，有八德市八十七年市民代表暨里長選舉選舉人名冊影本一本在
          卷足憑，均已見前述（本判決理由第五段之（一））；以該里共有三位里
          長候選人為例，設如乙○○欲購買肉酥禮盒供被告甲○○競選大榮里里長
          賄選之用，以贏取該里里長勝選，如以每戶計算，則乙○○至少應購買肉
          酥禮盒二百二十盒以上用以對於該里有投票權人之其中二百二十戶賄選才
          對，何來僅購買肉酥禮盒五十盒？蓋果如乙○○購買肉酥禮盒五十盒，係
          供被告甲○○賄選里長之用，則該賄選戶數低於百分之七點五，此一賄選
          方式必將引起其餘百分之九十二點五選戶之反彈，且與社會經驗常情顯然
          不符。故公訴人雖指訴乙○○購買肉酥禮盒五十盒係供被告甲○○競選大
          榮里里長賄選之用，惟經查並無積極確切之事證足以證明，自難遽論何政
          雄購買前揭肉酥禮盒五十盒係與被告甲○○共謀用以對於有投票權之人行
          賄所用之物。
（十五）、公訴人雖以被告丙○○○於八十七年五月二十一日上午十時許在看守所與
          其弟何政源面會時，何政源指示丙○○○如何答辯，隨後雙方又不斷確認
          勾串之供詞，並有該二人對話之全程錄音帶及譯文在卷可證，而認被告何
          政和等涉犯共同賄選。惟依被告丙○○○於八十七年五月二十一日被羈押
          後，其胞弟何政源即於當日十時許赴看守所接見（見同上偵卷第第七八頁
          後之扣押物品清單及第一二五頁至第一三一頁之通訊監察報告），邱何月
          琴與何政源間之電話監聽紀錄﹕何政源對丙○○○稱：「你講以前我大的
          先前為別人選議員助選時拿了幾罐」，丙○○○回答：「是呀，我也是跟
          他（應指檢察官）講我是買給我丈夫吃的」，何政源問：「你是買給你丈
          夫吃的？」，丙○○○又說：「是的，反正你現在也不用說了，他（應指
          先前與之會面之律師，依同上偵卷第七八頁後之扣押物品清單，顯示邱何
          月琴之選任辯護人在何政源之前接見）說錢交了也就可以回家了（此指法
          官諭知之保證金，法官原諭知交保八萬元，嗣因無保且有逃亡之虞，改諭
          知羈押，見同上偵卷第五七頁被告具保責付辦理處理單）」，何政源再問
          ：「是買給你先生吃的？」，丙○○○又稱：「是」，何政源問：「那這
          樣，人家拿給你，你再拿給．．．」，丙○○○稱：「我就告訴他，這是
          買給我先生配稀飯吃，整個都是一箱箱的，他就給我賴，罐子、盒子都是
          一箱的，我家的東西都是一箱箱的」，何政源接著稱：「是買給你先生吃
          的，哥哥送的」，丙○○○答稱：「是，他是說多少錢，我說我哥哥送我
          的，我不知道」，何政源並告知：「你說你有這樣的先生，每天都要付錢
          」，丙○○○答稱：「是，我跟他說我就是沒有錢．．．」，之後雙方又
          不斷確認供詞，有八十七年五月二十二日通訊監察報告一份可憑（見偵查
          卷第一二六頁、第一二七頁背面、第一二八頁正面之通訊監察報告）。惟
          上開通訊監察報告記載之內容，經本院前審多次反覆勘驗該錄音帶結果，
          雖有部分與真正之對話內容稍有出入，有部分因對話急促，不易辨明，然
          綜觀全錄音要旨，則只係何政源要丙○○○向檢察官表示扣案之前開肉酥
          禮盒與甲○○（「阿和」）無關，並一再地確認，此有本院前審勘驗筆錄
          在卷足憑（本院九十年度上更（二)字第五九五號刑事卷宗第六十二頁至
          第六十三頁；第一一五頁至第一一六頁）；且證人何政源於本院前審調查
          時，復證稱其至看守所接見其姊丙○○○，所談對話之內容與其弟即被告
          甲○○並無關係等語在卷（本院九十年度上更（二)字第五九五號刑事卷
          宗第第一一三頁至第一一五頁）。由此可知，前開被告丙○○○與其弟何
          政源於看守所之接見會面對話內容，實難認定被告甲○○有與丙○○○及
          戊○○或乙○○有何共同謀議，亦不得以該被查獲之肉酥禮盒作為對有投
          票權人行賄之犯罪證據。
六、綜上調查，本件公訴人所舉之證據，經本院詳細調查結果，經查無積極確切之證
    據資以認定被告甲○○、丙○○○、戊○○共同涉犯違反公職人員選舉罷免法第
    九十條之一第一項之投票行賄罪犯行，揆諸首揭判例說明，因不能證明被告甲○○、丙○○○、戊○○三人共同犯有上開投票行賄罪犯行，自應為被告三人無罪
    之諭知。
七、對於原審判斷之結果：本件被告提起上訴，否認犯罪，經核有據，已如前述。原
    審未予詳查，遽認被告甲○○、丙○○○、戊○○犯有前開違反公職人員選舉罷
    免法第九十條之一第一項之投票行賄罪犯行，自有未合。被告甲○○、丙○○○
    、戊○○提起上訴否認犯行，為有理由；惟原判決此部分既有上開可議之處，自
    屬無可維持，應由本院撤銷改判，並諭知如主文第二項所示被告甲○○、丙○○○、戊○○三人均無罪之判決。
據上論斷，應依刑事訴訟法第三百六十九條第一項前段、第三百六十四條、第三百零
一條第一項，判決如主文。
本案經檢察官劉家芳到庭執行職務。
中      華      民      國    九十二    年      三      月    三十一    日
                              臺灣高等法院刑事第二十三庭
                                  審判長法  官  黃  瑞  華
                                        法  官  宋      祺
                                        法  官  陳  坤  地
右正本證明與原本無異。
如不服本判決，應於收受送達後十日內向本院提出上訴書狀，其未敘述上訴之理由者
並得於提起上訴後十日內向本院補提理由書（均須按他造當事人之人數附繕本）。
                                        書記官  陳  建  邦
中      華      民      國    九十二    年      四      月      四      日


司法院資訊處製作；財團法人民間司法改革基金會備份。
